最高法院刑事判決　　　　　　九十六年度台上字第一二六二號
上　訴　人　台灣高等法院檢察署檢察官
被　　　告　甲○○○
　　　　　　　　　　　6樓
上列上訴人因被告偽造文書案件，不服台灣高等法院中華民國九
十三年七月十五日第二審判決（九十三年度上訴字第一五八一號
，起訴案號：台灣板橋地方法院檢察署九十二年度偵續字第一九
號），提起上訴，本院判決如下：
    主  文
原判決撤銷，發回台灣高等法院。
    理  由
本件原判決以公訴意旨略以：被告甲○○○基於意圖為自己不法
所有之概括犯意，於民國八十三年四月間，在其台北縣中和市○
○路二九五號十二樓住處召集互助會，約定每會新台幣（下同）
二萬元，採內標方式，連同會首共二十七會，每月十日下午七時
十分許開標，會期自八十三年四月十日起至八十五年六月十日屆
滿，告訴人丙○○、徐蘭馨、乙○○各參加一會，均為活會。詎
被告竟基於偽造私文書及詐欺之概括犯意，於不詳時日起至八十
四年九月止，在上址住處，連續冒用不詳會員之名義在標單上偽
造署押表示得標之意，而行使得標，足生損害被冒標之人，並使
各活會會員陷於錯誤，而如數交付會款。嗣因被告於八十四年十
月十日停止標會，並避不見面，各會員始知受騙，因認被告涉犯
刑法第二百十六條、第二百十條之行使偽造私文書及同法第三百
三十九條第一項之詐欺取財罪嫌云云。經審理結果，不能證明被
告犯罪，因而維持第一審諭知被告無罪之判決，駁回檢察官在第
二審之上訴，固非無見。
惟查：(一)、審理事實之法院，對於案內與論罪科刑、罪名成否有
關之一切證據，除認為不必要者外，均應詳為調查，然後基於調
查所得之心證以為判斷之基礎；故證據雖已調查，若尚有其他必
要部分並未調查，即與證據未經調查無異，仍難遽為被告有利或
不利之認定。原判決認系爭互助會會單上編號十六之「吳太太」
非「吳夏」，且無證據證明該「吳太太」尚為活會，而認定被告
未冒「吳夏」之名義偽造標單詐標會款。然查被告於九十年九月
十四日偵查中自白上開編號十六之「吳太太」為吳夏，且為活會
會員等語（見偵緝字第一０二九號卷第十四頁），且證人即吳夏
之媳婦林慧琴於偵查中亦證稱：吳夏有參加系爭互助會，尚為活
會等語（見上開偵查卷第十一頁背面），被告於第一審及原審審
理中亦不否認編號十六之會員「吳太太」為吳夏，僅改稱吳夏已
標走會款云云。原審未予詳查，即僅憑吳夏於第一審否認有參加
系爭互助會之陳述，即遽認該「吳太太」非吳夏，顯與被告及林
慧琴之上開供詞不符，且有調查未盡之違法。又如吳夏未參加該
互助會，則該「吳太太」為何人？被告是否冒該「吳太太」名義
標取會款？原審未進一步詳查釐清，亦有可議。(二)、被告於九十
年九月十四日偵查中曾自承系爭互助會會單編號二十之「蔡太太
」為活會會員等語（見偵緝字第一０二九號第十四頁背面），該
次偵查中證人蔡沈秀治亦證稱伊係該編號二十之「蔡太太」，為
活會會員等語（同上卷第十二頁），二人所述情節相符。被告及
蔡沈秀治於第一審及原審審理中雖改稱係被告借標云云，惟如係
借標，何以被告於偵查中供承蔡沈秀治為活會會員，而未提及借
標之事？原判決就此不利被告之證據，為何不足為不利被告之認
定，未說明其理由，亦有判決理由欠備之違誤。檢察官上訴意旨
指摘原判決違背法令，尚非全無理由，應認有發回更審之原因。
據上論結，應依刑事訴訟法第三百九十七條、第四百零一條，判
決如主文。
中　　華　　民　　國　九十六　年　　三　　月　 十五 　日
                      最高法院刑事第八庭
                          審判長法官  陳　正　庸
                                法官  賴　忠　星
                                法官  林　開　任
                                法官  林　立　華
                                法官  吳　昆　仁
      本件正本證明與原本無異
                                      書  記  官
中　　華　　民　　國　九十六　年　　三　　月　二十一　日
                                                Ａ
